【裁判字號】    89,重訴,285
【裁判日期】    950831
【裁判案由】    分割共有物
【裁判全文】
臺灣臺南地方法院民事判決             89年度重訴字第285號
原        告  卯○○
訴訟代理人    鄭慶海律師
              邱玲子律師
被        告  酉○○
訴訟代理人    未○○
              申○○○
被        告  己○○
              甲○○
              乙○○
              戌○○
              庚○○
兼上一人
訴訟代理人    辛○○
被        告  亥○○
              戊○○
兼上七人共同
訴訟代理人    壬○○
被        告  丁○○○
訴訟代理人    丙○○
被        告  午○○
              子○○
              丑○○
              寅○○
被        告  辰○○
訴訟代理人    癸○○
被        告  巳○○
上當事人間請求分割共有物事件，經本院於民國95年8月30日言
詞辯論終結，判決如下：
    主      文
兩造共有坐落在台南縣善化鎮○○段二地號、地目建、面積一二
四八平方公尺、同段二之一地號、地目建、面積六九○平方公尺
、同段二之二地號、地目建、面積五○二平方公尺、同段二之三
地號、地目建、面積二五平方公尺、同段二之四地號、地目建、
面積五五九平方公尺、同段二之十地號、地目建、面積一○九平
方公尺、同段二之十二地號、地目建、面積一平方公尺等七筆土
地，其中如附圖三編號Ａ部分面積一七六平方公尺之土地，分歸
被告甲○○、乙○○共同取得，並按應有部分比例各二分之一保
持共有；編號Ｂ部分面積一二四平方公尺之土地、分歸被告壬○○取得；編號Ｃ部分面積四八平方公尺之土地，分歸被告亥○○
、戊○○共同取得，並依應有部分比例各二分之一保持共有；編
號Ｄ部分面積一五○平方公尺之土地，分歸被告戌○○取得；編
號Ｅ部分面積一八二平方公尺之土地，及編號Ｆ部分面積五○七
平方公尺之土地，分歸原告取得；編號Ｇ部分面積六二平方公尺
之土地，分歸被告午○○取得；編號Ｈ部分面積一三○平方公尺
之土地，及編號Ｕ部分面積七二平方公尺之土地，分歸被告寅○○、丑○○共同取得，並依應有部分比例各二分之一保持共有；
編號Ｉ部分面積一四一平方公尺之土地，及編號Ｖ部分面積六一
平方公尺之土地，分歸被告酉○○取得；編號Ｊ部分面積九○平
方公尺之土地，分歸被告巳○○取得；編號Ｒ部分面積一四七平
方公尺之土地，分歸被告子○○取得；編號Ｓ部分面積一三七平
方公尺之土地，分歸被告己○○取得；編號Ｔ部分面積一一七平
方公尺之土地，分歸被告丁○○○取得；編號Ｗ部分面積九九平
方公尺之土地，分歸被告辰○○取得；編號Ｋ部分面積十六平方
公尺、編號Ｌ部分面積十六平方公尺、編號Ｍ部分面積十六平方
公尺、及台南縣善化鎮○○段二之三地號、面積二五平方公尺、
同段二之十地號、面積一○九平方公尺、同段二之十二地號、面
積一平方公尺之土地，分歸被告庚○○、辛○○取得，並按應有
部分比例各二分之一保持共有；編號Ｎ部分面積四○八平方公尺
、編號Ｏ部分面積一二一平方公尺、編號Ｐ部分面積九三平方公
尺、編號Ｑ部分面積八六平方公尺之土地，由兩造共同取得，並
依附表二所載合併後應有部分之比例保持共有。
原告與被告壬○○、戌○○、巳○○、子○○、己○○、丁○○○、辰○○、庚○○、辛○○間應給付之補償費或應得補償金額
各如附表三所示。
訴訟費用由被告酉○○負擔萬分之八三四、被告甲○○、乙○○
各負擔萬分之三六一、被告戌○○負擔萬分之七○三、被告午○○負擔萬分之二五七、被告庚○○、辛○○、丑○○、寅○○、
辰○○、巳○○各負擔萬分之四一七、被告壬○○負擔萬分之五
○二、被告亥○○、戊○○各負擔萬分之一○○、被告丁○○○
、子○○、己○○各負擔萬分之五○九、餘由原告負擔。
    事實及理由
一、本件被告午○○經合法通知，未於言詞辯論期日到場，被告
    甲○○、乙○○、戌○○、丁○○○、庚○○、辛○○、丑
    ○○、寅○○、壬○○、亥○○、戊○○、辰○○經合法通
    知，未於最後言詞辯論期日到場，核無民事訴訟法第386條
    各款所列情形，爰依原告聲請，由其一造辯論而為判決。
二、本件原告起訴原請求將坐落在台南縣善化鎮○○段2、2之1
    、2之2、2之3、2之10、2之12等六筆土地予以合併分割，於
    訴訟進行中，被告寅○○請求將同段2之4地號土地（位於同
    段2之1及2之2地號土地間）與上開六筆土地予以合併分割，
    經該七筆土地之共有人或分別於審理時當庭表示同意（酉○○、寅○○、丑○○、丁○○○、辛○○、壬○○等人見91
    年11月22日言詞辯論筆錄，原告見92年2月21日言詞辯論筆
    錄），或出具合併分割同意書（子○○、己○○二人之同意
    書附於卷(二)第34頁、亥○○、戊○○二人之同意書附於卷(二)
    第50頁、庚○○、辰○○、巳○○三人之同意書附於卷(二)第
    56頁、甲○○、乙○○二人之同意書附於卷(二)第84頁、午○○之同意書附於卷(二)第88頁、戌○○之同意書附於卷(二)90頁
    ）同意將該七筆土地合併分割（至於己○○於95年8月30 日
    審理時提出書狀表示不同意合併分割部分，另如後述），合
    先敘明。
三、原告起訴主張：
  (一)緣坐落在台南縣善化鎮○○段2地號、地目建、面積1,248平
    方公尺、同段2之1地號、地目建、面積690平方公尺、同段
    2之2地號、地目建、面積502平方公尺、同段2之3地號、地
    目建、面積25平方公尺、同段2之10地號、地目建、面積109
    平方公尺、同段2之12地號、地目建、面積1平方公尺等六筆
    土地為原告與被告酉○○、甲○○、乙○○、戌○○、午○○、丁○○○、庚○○、辛○○、丑○○、寅○○、壬○○
    、亥○○、戊○○、辰○○、巳○○等人所共有，各共有人
    之應有部分比例如附表一所示，有土地登記簿謄本可稽。
  (二)茲因上開六筆土地並無使用目的不能分割或以契約訂有不分
    割期限之限制，茲為管理及使用上方便起見，原告擬請求分
    割，斟酌上開六筆土地上大部分各共有人已分別在土地上建
    築使用，若土地再予細分，勢必將產生共有人應拆除房屋交
    付佔有地予取得土地之共有人之情形，而造成更大之經濟上
    損失，爰請求合併分割如附圖三所示。
  (三)對被告抗辯所為之陳述：
    1.原告同意上開六筆土地與同段2之4地號土地合併分割。
    2.對於將善化段2地號土地之公告現值改與其他六筆土地皆
      以新台幣（下同）14,600元計算，並以該公告現值作為土
      地分割後面積增減之相互找補計算依據沒有意見。
    3.被告己○○先前既已同意將2之4地號土地與其餘六筆土地
      合併分割，已發生法律上之效力，不容許其嗣後任意反悔
      ，延滯訴訟終結。
四、被告方面：
  (一)有關合併分割部分：
    被告等人（除己○○嗣後表示不同意外）均同意上開六筆土
    地與同段2之4地號土地合併分割。
  (二)有關分割方案部分：
    被告午○○未於言詞辯論期日到場，亦未提出準備書狀作何
    聲明或陳述；至於被告甲○○、乙○○、戌○○、丁○○○
    、庚○○、辛○○、壬○○、亥○○、戊○○等人雖未於最
    後言詞辯論期日到場，惟據其先前到場所為之聲明及陳述，
    除下列被告外，餘均未對分割方案表示反對意見：
    1.被告己○○部分：
      附圖中有關善化段2地號土地上編號Ｎ部分道路中，其中
      分布在編號Ｄ、Ｅ、Ａ、Ｗ、Ｖ部分土地前方或鄰側之道
      路用地，應由須藉助該道路通行之共有人自行負擔比例為
      合理，不應由七筆土地之全體共有人幫忙分攤，以致減少
      不須通行該道路之其他共有人可分得之面積。被告己○○
      自己本身原七筆土地加起來有將近160平方公尺之土地，
      分割後卻因為要分攤上開部分之路地，以致己○○還須向
      他人補償以取得現在使用之範圍，如此並不公平。
    2.被告子○○部分：
      對分割方案沒有意見，但不同意以公告現值作為計算土地
      增減後之相互找補計算依據，因為該地區之交易價值並未
      達公告現值之標準，公告現值顯較交易現值為高。
    3.被告壬○○、丁○○○部分：
      對分割方案及以公告現值作為土地分割後面積增減之相互
      找補計算依據沒有意見。
    4.被告庚○○、辛○○、辰○○、巳○○部分：
      對分割方案沒有意見，但認為僅以公告現值作為土地分割
      後面積增減之相互找補計算依據太低，應該按政府徵收加
      計四成才合理。
    5.被告酉○○部分：
      請求將被告酉○○與寅○○、丑○○母女間之分割線拉與
      路面垂直即如附圖三所示之分割方案。
五、按各共有人除因物之使用目的不能分割，或契約定有不分割
    之期限者外，得隨時請求分割共有物，民法第八百二十三條
    第一項定有明文。經查，台南縣善化鎮○○段2、2之1、2之
    2、2之3、2之4、2之10、2之12等七筆土地為兩造所分別共
    有，各共有人之應有部分如附表一所示，並無因使用目的不
    能分割之情形，各共有人間亦無不能分割之契約，雖各土地
    之共有人間不盡相同，然該七筆土地之共有人已於本件訴訟
    中，或當庭表示同意該七筆土地合併分割，或提出合併分割
    同意書到院，有該七筆土地之土地登記簿謄本、地籍圖及同
    意書等件在卷可參；至於被告己○○雖因嗣後不滿其部分土
    地被分配到其不須通行經過之道路，以致其可以使用之面積
    減少而須補償他共有人，而表示不同意合併分割，惟查，被
    告己○○於91年6月23日所提出之同意書應認已發生同意合
    併分割之效力，是被告己○○此同意合併分割之意思表示，
    除有得撤銷之原因外，自不容其之後任意撤回，因此，仍應
    認其先前所為之同意合併分割之意思表示為有效。揆諸上開
    說明，兩造請求合併分割系爭七筆土地，應予准許。
六、又法院為裁判分割前，應顧及公平、當事人之聲明、應有部
    分之比例與實際是否相當、共有物之客觀情狀、性質、價格
    與經濟價值、共有利益、各共有人之主觀因素與使用現狀、
    利害關係等因素為綜合判斷。經查：兩造共有之系爭七筆土
    地，各共有人之使用情形如附圖一及附圖二所示（其中附圖
    一為原告原請求合併分割除2之4地號以外之土地時所測量之
    現況圖，附圖二為嗣後追加合併分割2之4地號土地後所補繪
    之現況圖暨分割方案），另善化段2、2之1、2之2、2之4地
    號土地北側及同段2之9地號土地雖均編列有計畫道路，惟因
    目前尚未徵收開闢，分配在善化段2地號土地後段（即編號
    Ａ、Ｗ、Ｖ部分）之共有人在此之前仍須藉助現屋前道路連
    接南側道路，始能通行東側唯一對外道路等情，業據本院會
    同台南縣新化地政事務所測量人員至現場履勘，有勘驗筆錄
    一件及現況圖二件（即附圖一及附圖二）在卷可稽。本院審
    酌上開使用情形，認如附圖三所示之分割方案，最符合目前
    各共有人之使用現狀，日後可減少共有人間相互請求拆除地
    上物之情形，且為大多數共有人所同意；至於共有人己○○
    雖表示善化段2地號土地後段（靠北側）之道路應由甲○○
    、乙○○、辰○○、酉○○等四人自行分攤，才不會減少其
    他未使用該部分道路之共有人可分得使用之面積，惟按，分
    割共有物保留部分共有地作為道路，應係就全體共有人分配
    之位置為一整體之考量，負擔道路部份亦應由共有人依應有
    部分比例負擔，始符公平原則，否則分在裡地土地之人須通
    行較遠之道路始能通往公路，若要求僅由有通行之共有人自
    行負擔該通行部分之土地，必生分得裡地之人要負擔較多土
    地為道路用地之結果，將無人要分得裡地，況善化段2地號
    土地北側及東側日後計畫道路開通後，各共有人均有可能由
    該部分道路通行北側及東側之計畫道路，自應由全體共有人
    依其在系爭七筆土地上之面積比為比例負擔為適當。爰依上
    開說明，及共有人之共有意願，將如附圖編號Ａ部分面積
    176 平方公尺之土地，分歸被告甲○○、乙○○共同取得，
    並按應有部分比例各二分之一保持共有；編號Ｂ部分面積
    124平方公尺之土地、分歸被告壬○○取得；編號Ｃ部分面
    積48平方公尺之土地，分歸被告亥○○、戊○○共同取得，
    並依應有部分比例各二分之一保持共有；編號Ｄ部分面積
    150平方公尺之土地，分歸被告戌○○取得；編號Ｅ部分面
    積182平方公尺之土地，及編號Ｆ部分面積507平方公尺之土
    地，分歸原告取得；編號Ｇ部分面積62平方公尺之土地，分
    歸被告午○○取得；編號Ｈ部分面積130平方公尺之土地，
    及編號Ｕ部分面積72平方公尺之土地，分歸被告寅○○、被
    告丑○○共同取得，並依應有部分比例各二分之一保持共有
    ；編號Ｉ部分面積141平方公尺之土地，及編號Ｖ部分面積
    61平方公尺之土地，分歸被告酉○○取得；編號Ｊ部分面積
    90平方公尺之土地，分歸被告巳○○取得；編號Ｒ部分面積
    147平方公尺之土地，分歸被告子○○取得；編號Ｓ部分面
    積137 平方公尺之土地，分歸被告己○○取得；編號Ｔ部分
    面積117平方公尺之土地，分歸被告丁○○○取得；編號Ｗ
    部分面積99平方公尺之土地，分歸被告辰○○取得；編號Ｋ
    部分面積16平方公尺、編號Ｌ部分面積16平方公尺、編號Ｍ
    部分面積16平方公尺、及台南縣善化鎮○○段2之3地號、面
    積25 平方公尺、同段2之10地號、面積109平方公尺、同段2
    之12 地號、面積1平方公尺之土地，分歸被告庚○○、辛○○取得，並按應有部分比例各二分之一保持共有；編號Ｎ部
    分面積408平方公尺、編號Ｏ部分面積121平方公尺、編號Ｐ
    部分面積93平方公尺、編號Ｑ部分面積86平方公尺之土地，
    由兩造共同取得，並依附表二所示之計算表計算之應有部分
    比例保持共有。爰判決如主文第一項所示。
七、又按以原物為分配時，如共有人中有不能按其應有部分受分
    配者，得以金錢補償之，民法第824條第3項定有明文。經查
    ，本件依附圖三之分割方案分割系爭七筆土地後，兩造分得
    之面積互有增減，依民法第825條規定觀之，係各共有人就
    存在於共有物全部之應有部分互相移轉，使各共有人取得各
    自分得部分單獨所有權。故原物分割而應以金錢為補償者，
    倘分得價值較高及分得價值較低之共有人均為多數時，該每
    一分得價值較高之共有人即應就其補償金額對於分得價值較
    低之共有人全體為補償，並依各該短少部分之比例，定其給
    付金額，如此方符共有物原物分割為共有物應有部分互相移
    轉之本旨，準此，本院參考系爭七筆土地之公告現值，其中
    除善化段2地號土地之公告現值為14,691元外，其餘六筆土
    地之公告現值均為14,600元，因該七筆土地或為毗鄰，或為
    鄰近，且本件係就七筆土地合併分割，而善化段2地號土地
    僅占全部合併分割土地中之一部分，且全體共有人亦已同意
    該地號土地與其他土地合併分割，因此計算補償金額時，認
    善化段2地號之土地亦以14,600元作為計算找補之標準為適
    宜，且此亦為原告及被告己○○、子○○、酉○○、巳○○
    所同意（見本院95年8月30日言詞辯論筆錄，其餘共有人未
    於最後言詞辯論期日到場表示意見），爰酌定各當事人應提
    出補償金額及應受補償金額如附表三所示。
八、末按，因共有物分割、經界或其他性質上類似之事件涉訟，
    由敗訴當事人負擔訴訟費用顯失公平者，法院得酌量情形，
    命勝訴之當事人負擔其一部，民事訴訟法第80條之1定有明
    文。系爭七筆土地應予合併分割，惟因分割方案及找補金額
    兩造無法達成協議，依前開說明，本院認本件訴訟費用應由
    兩造按如附表二所示之計算表計算之合併後之持分比例負擔
    ，爰判決如主文第三項所示，併予敘明。
九、結論：原告之訴為有理由，依民事訴訟法第385條第1項前段
    、第80條之1，判決如主文。
中    華    民    國    95    年    8     月    31    日
                  民事第二庭    法  官  張家瑛
以上正本係照原本作成。
如對本判決上訴，須於判決送達後20日內向本院提出上訴狀。
中    華    民    國    95    年    8     月    31    日
                                書記官  蔡蘭櫻
~FO
~T32
附表一（兩造於系爭七筆土地之應有部分比例）：
┌────┬───┬────┬───┬───┬───┬───┬───┐
│地  號  │  2   │  2-1   │ 2-2  │ 2-3  │ 2-4  │ 2-10 │ 2-12 │
├────┼───┼────┼───┼───┼───┼───┼───┤
│酉○○  │1/12  │  1/12  │ 1/12 │ 1/12 │ 1/12 │ 1/12 │ 1/12 │
├────┼───┼────┼───┼───┼───┼───┼───┤
│己○○  │ 0    │   0    │ 1/18 │ 1/18 │ 2/9  │ 1/18 │ 1/18 │
├────┼───┼────┼───┼───┼───┼───┼───┤
│甲○○  │5/72  │   0    │ 3/72 │ 3/72 │ 0    │ 3/72 │ 3/72 │
├────┼───┼────┼───┼───┼───┼───┼───┤
│乙○○  │5/72  │   0    │ 3/72 │ 3/72 │ 0    │ 3/72 │ 3/72 │
├────┼───┼────┼───┼───┼───┼───┼───┤
│戌○○  │8/72  │  3/72  │ 6/72 │ 6/72 │ 0    │ 6/72 │ 6/72 │
├────┼───┼────┼───┼───┼───┼───┼───┤
│午○○  │9/288 │  9/288 │ 9/288│ 9/288│ 0    │ 9/288│ 9/288│
├────┼───┼────┼───┼───┼───┼───┼───┤
│丁○○○│0     │   0    │ 1/18 │ 1/18 │ 2/9  │ 1/18 │ 1/18 │
├────┼───┼────┼───┼───┼───┼───┼───┤
│庚○○  │25/600│ 25/600 │25/600│25/600│25/600│25/600│25/600│
├────┼───┼────┼───┼───┼───┼───┼───┤
│辛○○  │25/600│ 25/600 │25/600│25/600│25/600│25/600│25/600│
├────┼───┼────┼───┼───┼───┼───┼───┤
│子○○  │0     │   0    │ 5/90 │ 5/90 │ 2/9  │ 5/90 │ 5/90 │
├────┼───┼────┼───┼───┼───┼───┼───┤
│丑○○  │1/24  │  1/24  │ 1/24 │ 1/24 │ 1/24 │ 1/24 │ 1/24 │
├────┼───┼────┼───┼───┼───┼───┼───┤
│寅○○  │1/24  │  1/24  │ 1/24 │ 1/24 │ 1/24 │ 1/24 │ 1/24 │
├────┼───┼────┼───┼───┼───┼───┼───┤
│卯○○  │79/288│159/288 │63/288│63/288│ 0    │63/288│63/288│
├────┼───┼────┼───┼───┼───┼───┼───┤
│壬○○  │40/504│ 15/504 │30/504│30/504│ 0    │30/504│30/504│
├────┼───┼────┼───┼───┼───┼───┼───┤
│亥○○  │8/504 │  3/504 │ 6/504│ 6/504│ 0    │ 6/504│ 6/504│
├────┼───┼────┼───┼───┼───┼───┼───┤
│戊○○  │8/504 │  3/504 │ 6/504│ 6/504│ 0    │ 6/504│ 6/504│
├────┼───┼────┼───┼───┼───┼───┼───┤
│辰○○  │1/24  │  1/24  │ 1/24 │ 1/24 │ 1/24 │ 1/24 │ 1/24 │
├────┼───┼────┼───┼───┼───┼───┼───┤
│巳○○  │1/24  │  1/24  │ 1/24 │ 1/24 │ 1/24 │ 1/24 │ 1/24 │
└────┴───┴────┴───┴───┴───┴───┴───┘
附表三：
  (一)壬○○超額分配2平方公尺，應提出補償金29,200元，平均
    分配予戌○○10,393元【計算式：2（平方公尺）×14,600
    （元）×21/59（平方公尺）＝10,393（元，元以下四捨五
    入）】、巳○○5,444元【計算式：2（平方公尺）×14,600
    （元）×11/59（平方公尺）＝5,444（元，元以下四捨五入
    ）】、丁○○○2,970元【計算式：2（平方公尺）×14,600
    （元）×6/59（平方公尺）＝2,970（元，元以下四捨五入
    ）】、辰○○990元【計算式：2（平方公尺）×14,600（元
    ）×2/59（平方公尺）＝990（元，元以下四捨五入）】、
    庚○○4,702元、辛○○4,701元【計算式：2（平方公尺）
    ×14,6 00（元）×19/59（平方公尺）÷2＝4701.5（元，
    此部分由庚○○先行分配為整數）】。
  (二)卯○○超額分配21平方公尺，應提出補償金306,600元，平
    均分配予戌○○109,128元【計算式：21（平方公尺）×14,
    600（元）×21/59（平方公尺）＝109,129（元，元以下四
    捨五入，惟因各應受分配之人加總後金額為306,601元，而
    戌○○受分配之金額較高，扣除1元占其受分配金額之比例
    較小，爰分配109,128元）】、巳○○57,163元【計算式：2
    1（平方公尺）×14,600（元）×11/59（平方公尺）＝57,1
    63（元，元以下四捨五入）】、丁○○○31,180元【計算式
    ：21（平方公尺）×14,600（元）×6/59（平方公尺）＝31
    ,180 （元，元以下四捨五入）】、辰○○10,393元【計算
    式：21（平方公尺）×14,600（元）×2/59（平方公尺）＝
    10,393（元，元以下四捨五入）】、庚○○、辛○○各49,
    368元【計算式：21（平方公尺）×14,600（元）×19/59（
    平方公尺）÷2＝49,368（元，元以下四捨五入）】。
  (三)子○○超額分配23平方公尺，應提出補償金335,800元，平
    均分配予戌○○119,522元【計算式：23（平方公尺）×14,
    6 00（元）×21/59（平方公尺）＝119,522（元，元以下四
    捨五入）】、巳○○62,607元【計算式：23（平方公尺）×
    14,600（元）×11/59（平方公尺）＝62,607（元，元以下
    四捨五入）】、丁○○○34,149元【計算式：23（平方公尺
    ）×14,600（元）×6/59（平方公尺）＝34,149（元，元以
    下四捨五入）】、辰○○11,383元【計算式：23（平方公尺
    ）×14,600（元）×2/59（平方公尺）＝11,383（元，元以
    下四捨五入）】、庚○○54,069元、辛○○54,070元【計算
    式：23（平方公尺）×14,600（元）×19/59（平方公尺）
    ÷2＝54,069.5（此部分由辛○○分配為整數）】。
  (四)己○○超額分配13平方公尺，應提出補償金189,800元，平
    均分配予戌○○67,556元【計算式：13（平方公尺）×14,6
    00（元）×21/59（平方公尺）＝67,556（元，元以下四捨
    五入）】、巳○○35,386元【計算式：13（平方公尺）×14
    ,600 （元）×11/59（平方公尺）＝35,386（元，元以下四
    捨五入）】、丁○○○19,302元【計算式：13（平方公尺）
    ×14,600（元）×6/59（平方公尺）＝19,302（元，元以下
    四捨五入）】、辰○○6,434元【計算式：13（平方公尺）
    ×14,600（元）×2/59（平方公尺）＝6,434（元，元以下
    四捨五入）】、庚○○、辛○○各30,561元【計算式：13（
    平方公尺）×14,600（元）×19/59（平方公尺）÷2＝30,5
    61（元，元以下四捨五入）】。


司法院資訊處製作；財團法人民間司法改革基金會備份。
